【裁判字號】    98,訴,2603
【裁判日期】    990811
【裁判案由】    返還消費借貸款
【裁判全文】
臺灣板橋地方法院民事判決              98年度訴字第2603號
原      告  臺灣土地銀行股份有限公司
法定代理人  庚○○
訴訟代理人  甲○○
被      告  乙○○○○○○○○.
            丁○○○○○○○○.
            己○○○○○○○○.
            戊○○○○○○○○.
上四人共同
訴訟代理人  李富湧律師
複  代理人  楊山池律師
上列當事人間返還消費借貸款事件，經本院於民國99年7 月28日
言詞辯論終結，判決如下：
    主  文
被告應連帶給付原告新臺幣玖拾玖萬捌仟零貳元，及自民國93年
7 月15日起至清償日止，按年息百分之九點三一七計算之利息，
並自民國91年1 月16日起至清償日止，逾期在六個月以內者，按
上開利率百分之十，逾期超過六個月部分，按上開利率百分之二
十計算之違約金。
原告其餘之訴駁回。
訴訟費用由被告連帶負擔。
    事實及理由
一、原告起訴主張：
(一)、緣訴外人即債務人陳燈榮（於民國94年4 月4 日死亡）於88
    年1 月12日邀同王罔莿（於88年4 月20日死亡）擔任擔保提
    供人兼連帶債務人而簽立借據，向原告借款新臺幣（下同）
    100 萬元（下稱系爭借款），並約定年息為9.5 ％，得依臺
    灣土地銀行核定放款利率調整利息，且以15年為期，分30期
    每期6 個月平均攤還全部本息。如有一期未履行即視為全部
    到期；逾期償付本息，除按約定利率支付遲延利息外，並就
    其逾期6 個月以內者按原利率10％，逾期超過6 個月以上者
    ，按原利率20％計算加付違約金。嗣王罔莿於88年4 月20日
    死亡，被告四人為其繼承人，且均未辦理拋棄或限定繼承，
    依法應就王罔莿之債務負連帶清償責任。詎系爭借款自91年
    1 月15日起即未獲清償，利息亦僅支付至90年7 月14日，迄
    今尚積欠本金998,00 2元及如聲明所示之利息及違約金未清
    償，原告多次催討，被告均不置理等語。
(二)、聲明：被告應連帶給付原告998,002 元，及自90年7 月15日
    起至清償日止，按年息9.317 ％計算之利息，並自91年1 月
    16日起至清償日止，逾期在六個月以內者，按上開利率10％
    ，逾期超過六個月部分，按上開利率20％計算之違約金。
二、被告答辯則為：
(一)、被告否認借據、授信約定書及抵押權設定契約書上「王罔莿
    」之印文係王罔莿本人所蓋，其上手印亦非王罔莿本人的。
    被告否認王罔莿曾同意提供雲林縣口湖鄉○○段2490地號土
    地設定抵押權以供陳燈榮向原告借款，王罔莿亦未曾同意擔
    任系爭借款之連帶債務人。蓋因王罔莿於84年間罹患胃癌，
    開刀治療後，仍於87年間復發而接受化療，期間身體贏弱，
    不可能親自去銀行用印、蓋手印及辦理對保等手續。況被告
    均未曾聽王罔莿說過有擔任陳燈榮之連帶債務人之情事。故
    被告認為可能是陳燈榮擅自將王罔莿之相關土地所有權狀、
    印鑑證明等資料取去辦理的。縱認系爭借款確實存在，本件
    也應適用民法繼承編施行法第1 條之2 規定，因被告繼承之
    債務顯失公平，而以所得遺產為限，免清償責任。又，依民
    法第126 條規定，原告所得請求之利息僅能自本件起訴狀繕
    本送達被告之時起回溯5 年者，故原告其餘利息之請求，並
    無理由。末，系爭借款約定之違約金、利息亦屬過高，依民
    法第25 2條規定，請求鈞院予以酌減至6 ％以下等語。
(二)、聲明：原告之訴駁回。
三、兩造不爭執事項：
    王罔莿於88年4 月20日死亡，被告四人為其繼承人，且均未
    辦理拋棄或限定繼承，對原告提出之臺灣雲林地方法院家事
    法庭93年11月24日函覆、繼承系統表、臺灣省雲林縣戶籍登
    記簿資料、戶籍謄本之真正，兩造均不爭執。
四、本院得心證之理由：
(一)、上開原告主張之事實，業據其提出借據、授信約定書、抵押
    權設定契約書、他項權利證明書、臺灣雲林地方法院家事法
    庭93年11月24日函覆、繼承系統表、臺灣省雲林縣戶籍登記
    簿資料、戶籍謄本、臺灣土地銀行客戶往來明細查詢、陳燈
    榮放款支付計算書、客戶歷史交易明細查詢、土地登記謄本
    為證。
(二)、被告雖以否認借據、授信約定書及抵押權設定契約書上「王
    罔莿」之印文係王罔莿本人所蓋，其上手印亦非王罔莿本人
    的云云置辯，然查，證人即辦理系爭借款之代書丙○○於99
    年2 月25日本院準備程序時到庭具結證述：「（問：本件陳
    燈榮、王罔莿借貸案之辦理，你擔任何職？）答：當時我是
    借貸案的代書。」「（問：是何人找你處理本件抵押權設定
    ？）答：一開始是陳燈榮找我處理本件借貸案，王罔莿本人
    並沒有出現，陳燈榮一開始就有提出土地所有權狀正本、王
    罔莿及陳燈榮的身份證影本、王罔莿及陳燈榮的普通印章給
    我，委託我去向土地銀行申請貸款及辦理抵押權設定。我便
    依規定向土地銀行送件提出申請，之後再去地政事務所辦理
    抵押權設定，這部分程序都是陳燈榮委託我一人去處理，陳
    燈榮及王罔莿二人均沒有到現場。地政事務所就當事人向銀
    行借貸而申請抵押權設定的案件並沒有限制必須提出印鑑證
    明書及印鑑章，因此只要以普通印章就可以辦理，所以我只
    取得陳燈榮所交付的王罔莿及陳燈榮的普通印章就辦妥上述
    抵押權設定案件。我取得抵押權設定證明文件後，就拿著抵
    押權設定契約書正本及他項權利證明書、登記簿謄本去土地
    銀行，並同時通知陳燈榮及王罔莿親自到土地銀行辦理開戶
    、對保手續。銀行規定對保時必須本人到場，所以此階段陳
    燈榮及王罔莿本人兩人均有親自到現場。對保時我也在場，
    我協助他們二人去土地銀行一樓辦理開戶，之後回到二樓對
    保，銀行要求他們二人親自簽名，只是本件因為王罔莿不識
    字，所以銀行請王罔莿蓋手印，並要求在場的二個人見證，
    證明王罔莿是本人蓋指印，所以借據上有我與陳燈榮二位親
    自簽名、蓋章作『證明人』。」「（問：對保及上開簽名、
    用印之時，王罔莿之身體狀況如何？意識是否清醒？）答：
    王罔莿當時的意識清醒，所以才能來到土地銀行，況且對保
    時土地銀行的對保人員會問她問題，所以王罔莿是意識清醒
    的。至於當時王罔莿的身體狀況如何，時間久遠，我不記得
    了。」「（問：王罔莿當時有無表示不願意擔任連帶保證人
    或不願借款？）答：沒有，如果她不願意，不會提出所有權
    狀正本，也不會親自到場。」「（問：借據上，你簽名「證
    明人」部分，是你真的有親眼看到銀行行員有跟王罔莿說明
    借款內容後，王罔莿親自蓋指印表示同意擔任連帶債務人？
    或者是你認為銀行應該會這麼做？）答：我有親眼看到王罔
    莿本人蓋指印，所以我才敢在證明人欄簽名，這是我的職業
    道德。我有在現場，所以確實有聽到銀行行員向王罔莿說明
    借款內容。」等語綦詳在卷（見本院卷第161 頁以下），本
    院審酌證人當時擔任代書職務，與兩造間並無利害關係，立
    場較為中立，且其所述內容具體詳實，與常情無違，復核與
    借據、授信約定書、抵押權設定契約書上之記載相符，堪可
    採信，是足認借據、授信約定書及抵押權設定契約書上「王
    罔莿」之指印及印文均為真正。被告空言否認其上王罔莿之
    指印及印文之真正，並非可採。
(三)、被告另辯稱依民法繼承編施行法第1 條之2 規定，被告繼承
    之債務顯失公平，應以所得遺產為限，免清償責任云云，然
    查，按民法繼承編施行法第1 條之2 規定繼承在民法繼承編
    中華民國97年1 月4 日前開始，繼承人對於繼承開始後，始
    發生代負履行責任之保證契約債務，由其繼續履行債務顯失
    公平者，得以所得遺產為限，負清償責任。前項繼承人依中
    華民國97年4 月22日修正施行前之規定已清償之保證契約債
    務，不得請求返還。是本條係針對繼承人之「保證」契約債
    務部分所為之規定，與本件原告主張王罔莿係借據上所載之
    「擔保提供人兼連帶債務人」之身份不同，自無從適用，被
    告此部分主張，並非可採。次按繼承在民法繼承編中華民國
    98年 5月22日修正施行前開始，繼承人因不可歸責於己之事
    由或未同居共財者，於繼承開始時無法知悉繼承債務之存在
    ，致未能於修正施行前之法定期間為限定或拋棄繼承，且由
    其繼續履行繼承債務顯失公平者，於修正施行後，以所得遺
    產為限，負清償責任。則為民法繼承編施行法第1 條之3 第
    4 項所明定。而觀之本件被告所繼承之王罔莿遺產（見本院
    卷第108 至118 頁），價值顯然已逾系爭借款之100 萬元，
    依一般社會通念，即難認有何顯失公平之情事。況查，被告
    於繼承王罔莿遺產之際，即知雲林縣口湖鄉○○段2490地號
    土地上有因系爭借款而設定最高限額抵押權120 萬元，權利
    人即為原告，此有土地登記謄本在卷可稽（見本院卷第128
    頁），顯見被告對於此項繼承債務之存在並非毫無所悉，揆
    諸上揭規定，自無從適用該條而免清償責任，是被告此部分
    辯稱，亦非有理。
(四)、再按約定之違約金額過高者，法院得減至相當之數額，為民
    法第252 條所明定，此規定乃係賦與法院得依兩造所提出之
    事證資料，斟酌社會經濟狀況並平衡兩造利益而為妥適裁量
    、判斷之權限，非謂法院須依職權蒐集、調查有關當事人約
    定之違約金額是否有過高之事實，而因此排除債務人就違約
    金過高之利己事實，依辯論主義所應負之主張及舉證責任。
    況違約金之約定，為當事人契約自由、私法自治原則之體現
    ，雙方於訂約時，既已盱衡自己履約之意願、經濟能力、對
    方違約時自己所受損害之程度等主、客觀因素，本諸自由意
    識及平等地位自主決定，除非債務人主張並舉證約定之違約
    金額過高而顯失公平，法院得基於法律之規定，審酌該約定
    金額是否確有過高情事及應予如何核減至相當數額，以實現
    社會正義外，當事人均應同受該違約金約定之拘束，法院亦
    應予以尊重，始符契約約定之本旨。（最高法院93年度臺上
    字第909 號裁判意旨參照）本件被告雖抗辯系爭借款利息利
    率依目前銀行利率情形已屬高額，再以該利率加計20% 之違
    約金，顯屬過高，請求予以酌減云云，惟未提出任何證據以
    實其說。按銀行利率水準係依當時社會情勢、經濟發展狀況
    及市場資金需求等因素予以動態波動調整，尚難逕以系爭借
    款之利率比目前銀行利率略高即認以該利率加計20% 之違約
    金係屬過高。且依系爭借款契約條款內容而觀，已由陳燈榮
    及王罔莿於簽約時，盱衡其履約意願及經濟能力，本諸自由
    意識及平等地位自主決定是否同意約定之利率及違約金；另
    審酌系爭借款契約約定之利率均未逾民法第205 條規定法定
    最高利率年利率20% 之限制，是難認為過高。又約定遲延給
    付本息時，逾期在6 個月以內部分，按上開利率10% 計付違
    約金，逾期超過6 個月部分，另按上開利率20% 計付違約金
    ，亦與一般銀行市場資金貸款約定違約金成數相同，並無過
    高之情事。再者，若債務人於違約時，仍得任意指摘原約定
    之違約金額過高而要求核減，無異將債務人不履行契約之不
    利益歸由債權人分擔，不僅對債權人難謂為公平，且有礙交
    易安全及私法秩序之維護。故被告所辯請求酌減利息及違約
    數額云云，洵非有據。
(五)、按利息、紅利、租金、贍養費、退職金及其他一年或不及一
    年之定期給付債權，其各期給付請求權，因五年間不行使而
    消滅。民法第126 條定有明文。又按消滅時效，因起訴而中
    斷；依督促程序，聲請發支付命令，與起訴有同一效力。民
    法第129 條第1 項第3 款、第2 項第1 款亦著有明文。被告
    辯稱原告所得請求之利息僅能自本件起訴狀繕本送達被告之
    時起回溯5 年，逾此之利息請求，並無理由乙節，原告表示
    無異議等語（見本院卷第125 頁、第181 條背面筆錄），而
    揆諸上揭規定，原告所得請求之利息應自原告向本院聲請發
    支付命令之時為有中斷時效之事由。經查，本件視為起訴之
    支付命令聲請狀原告係於98年9 月14日提出，有本院非訟中
    心收案日期在卷可稽，回溯5 年應為93年9 月14日，而系爭
    借款利息依約係每6 個月付息一次，有借據在卷可稽（見本
    院卷第19頁），並於每年7 月15日、1 月15日各付息一次，
    是則93年7 月15日起之6 個月利息部分，原告係自94年1 月
    15日始得請求，且並未逾5 年時效期間，是原告得請求之遲
    延利息應係自93年7 月15日起至清償日止，故本件原告請求
    被告應自90年7 月15日起至93年7 月14日止連帶給付遲延利
    息部分，即因時效消滅而屬無據。至違約金部分，民法並無
    上開五年短期時效規定之適用，併予敘明。
(六)、從而，原告依繼承及民事之連帶債務之法律關係，請求被告
    連帶給付原告998,002 元，及自93年9 月23日起至清償日止
    ，按年息9.317 ％計算之利息，並自91年1 月16日起至清償
    日止，逾期在六個月以內者，按上開利率10％，逾期超過六
    個月部分，按上開利率20％計算之違約金，洵屬有據，應予
    准許。逾此部分，並無理由，應予駁回。
五、本件判決事證基礎已臻明確，兩造其餘主張、陳述及所提證
    據暨攻擊、防禦方法，經本院審酌後，認與判決結果均無影
    響，爰不一一論述，併予敘明。
六、據上論結，本件原告之訴為一部有理由、一部無理由，爰依
    民事訴訟法第79條、第85條第2 項，判決如主文。
中    華    民    國    99    年    8     月    11    日
                  民事第三庭  審判長法  官  朱耀平
                                    法  官  何君豪
                                    法  官  吳金芳
以上正本係照原本作成。
如對本判決上訴，須於判決送達後20日內向本院提出上訴狀。如
委任律師提起上訴者，應一併繳納上訴審裁判費。
中    華    民    國    99    年    8     月    11    日
                                    書記官  陳昭綾

司法院資訊處製作；財團法人民間司法改革基金會備份。
